【裁判字號】    90,聲,121
【裁判日期】    900313
【裁判案由】    聲明異議
【裁判全文】
臺灣士林地方法院民事裁定  九十年聲字第一二一號
    異  議  人  乙○○
    相  對  人  甲○○
右當事人間聲請取回提存物聲明異議事件，本院裁定如左：
    主      文
異議駁回。
異議程序費用由異議人負擔。
    理      由
一、本件聲明異議意旨略以：異議人前因本院八十三年度存字第一九六八號提存事件
    ，提存人即異議人為受取人甲○○提存新台幣壹萬壹仟肆佰零陸元，提存原因及
    事實記載：「合約承租座落內湖大湖段壹小段地號肆五號之土地自民國八十二年
    一月一日起至八十二年十二月三十一日之租約金遭拒收而提存。」爰因本院八十
    二年度訴字第八八五號、臺灣高等法院八十三年度上字第六一一號、最高法院七
    十九年度台上字第一八三號民事確定判決，足以審認兩造間確無租賃關係存在，
    準此，異議人乙○○已無給付上述「租金」之義務，依提存法第十五條第一項第
    二款「提存之原因已消滅者」及民事訴訟法第四百條第一項、第四百零一條第一
    項之規定，自得逕向提存所聲請返還提存物，惟本院提存所以上開臺灣高等法院
    八十三年度上字第六一一號民事判決，係甲○○等人主張乙○○（即提存人）無
    權占用系爭土地，請求不當得利之訴訟事件，提存人尚需給付款項予甲○○等人
    ，自該判決尚難認定本件提存之原因已消滅。且受取人甲○○對本件提存物有無
    收取權，係屬實體之爭議，依本院八十六年度聲字第九五六號民事裁定及台灣高
    等法院八十七年度抗字第六三0號民事裁定意旨，均認非提存所得審認，應另尋
    法律途徑解決而駁回異議人之聲請，異議人不服，遂依法聲請異議等語。
二、按提存之原因已消滅者，依提存法第十五條之規定，提存人固得聲請提存所返還
    提存物，惟提存之原因是否已消滅，如涉及實體上之認定，則非提存所形式上審
    查所得認定。又所謂提存原因消滅，一般係指原因本存在，嗣後消滅而言，倘自
    始不存在，即無所謂消滅可言，於經訴訟之情形，係指其提存原因有無尚有爭議
    ，而一方先予提存，嗣經法院判決確定後，始認定其原因之有無而言，倘於提存
    時，其原因自始確定不存在，則不屬之，台灣高等法院八十七年度抗字第一一七
    號著有裁定，可資參照。
三、經查，異議人所提上開臺灣高等法院八十三年度上字第六一一號民事判決，係甲
    ○○等人主張乙○○無權占用系爭土地，請求不當得利之訴訟事件，而非提存人
    與甲○○間關於租賃關係之訴訟事件；縱該判決理由論及租賃，然依民事訴訟法
    第四百條第一項規定，該判決就租賃部分並無既判力，自該判決形式上觀察，尚
    難認定本件提存租金之原因已消滅。再最高法院七十九年度台上字第一八三號民
    事確定判決，固認異議人與甲○○等無租賃關係，異議人不得請求續定租約，依
    法就確認租賃關係不存在部分，亦有既判力，然該判決係於七十九年間所為，已
    終局確定異議人與甲○○間無租賃關係存在，惟異議人卻又於八十三年間提存所
    謂租金，因此，異議人提存伊始，其提存原因根本不存在，即無所謂之嗣後原因
    消滅，依前開說明，異議人所提之資料，於形式上，無從認係提存原因已消滅，
    又提存所僅有形式上審查之權限，對於受取人甲○○對本件提存物有無收權之實
    體爭議，並無權認定，從而本院提存所依形式上審查，認為提存人之情形與提存
    法第十五條第一項第二款之規定取回要件不合，而駁回其取回提存物之聲請，於
    法尚無不合。異議人之異議無理由，應予駁回。
四、依提存法第二十條、民事訴訟法第九十五條、第七十八條裁定如主文。
中      華      民      國    九十      年      三      月      十三    日
                                  臺灣士林地方法院民事第二庭
~B法      官  周政達
右為正本係照原本作成。
如對本裁定抗告應於送達後十日內向本院提出抗告狀。
中      華      民      國    九十      年      三      月      十六    日
~B法院書記官  李明章


司法院資訊處製作；財團法人民間司法改革基金會備份。
